臺灣高等法院民事判決　　　　　　　　 96年度重上字第257號
上　訴　人　怡弘興業股份有限公司
法定代理人　甲○○
上　訴　人　乙○○○
共　　　同
訴訟代理人　胡坤佑律師
複代理人　　羅瑞洋律師
被上訴人　　有限責任基隆第一信用合作社
法定代理人　丙○○
訴訟代理人　林展義律師
上列當事人間請求分配表異議之訴事件，上訴人對於中華民國
96年4月10日臺灣基隆地方法院95年度重訴字第11號第一審判決
提起上訴，本院於96年11月6日言詞辯論終結，判決如下：
    主  文
上訴駁回。
第二審訴訟費用由上訴人負擔。
    事實及理由
甲、程序方面：
    按分配表異議之訴，乃就分配表有異議之債權人或債務人，
    對為反對陳述之債權人或債務人提起之訴訟，此觀85年10月
    9日修正公布（下同）之強制執行法第41條第1項之規定自明
    。同法第39條、第40條第1項、第40條之1並分別規定，債權
    人、債務人對分配表有異議之權，及對債權人或債務人之異
    議有為反對陳述之權。故債權人或債務人對分配表聲明異議
    後，如未予他債權人、債務人表示意見之機會，或他債權人
    、債務人對於債權人或債務人之異議未為反對之陳述者，均
    無從提起分配表異議之訴（88年度台上字第596 號判決意旨
    參照）。又按強制執行程序中，債權人或債務人對於分配表
    聲明異議，其他債權人或債務人於分配期日未到場，執行法
    院未依聲明異議更正分配表，而將聲明異議狀送達其他債權
    人及債務人，其他債權人或債務人就聲明異議為反對陳述者
    ，聲明異議人對反對陳述之其他債權人或債務人提起分配表
    異議之訴，應類推適用強制執行法第四十一條第四項規定，
    亦即聲明異議人對其他債權人或債務人提起異議之訴之十日
    期間，應自受執行法院通知有反對陳述之日起算，而非自分
    配期日起算。（最高法院88年度台抗字第191號裁定意旨參
    照）。本件上訴人以被上訴人未於原法院通知分配期日即95
    年2月6日起10日內提起分配表異議之訴，遲至95年2月22日
    始提起，已逾應提起分配表異議之訴期限，其起訴不合法云
    云，原審未察而為實體判決，即有違誤云云。惟查被上訴人
    於95年1月20日即95年2月6日分配期日前即已具狀向原法院
    聲明異議，有異議狀可稽（見原審卷第19頁），嗣原法院於
    95年2月14日通知被上訴人，其異議未經他債權人及債務人
    同意變更分配表之記載，亦有原法院民事執行處通知可查（
    見原審卷第21頁），則依前揭說明，倘他債權人、債務人對
    於債權人或債務人之異議未為反對之陳述者，被上訴人即無
    從提起分配表異議之訴，是其必待他債權人、債務人對於債
    權人或債務人之異議為反對之陳述後，始得提起分配表異議
    之訴，而他債權人或債務人之是否為反對之陳述，執行法院
    未通知前被上訴人應不知悉，是被上訴人迄原法院民事執行
    處通知後於10日內始提起分配表異議之訴，即無不合。雖上
    訴人以被上訴人就其對債務人乙○○○同一債權已另提起分
    配表異議之訴，當知悉其必為反對陳述，而仍未於分配表10
    日內起訴，自屬逾期云云。惟被上訴人對上訴人固曾提起分
    配表異議之訴（訴訟業經判決上訴人對債務人乙○○○之本
    票債權不存在，並剔除上訴人受分配金額為零確定），然該
    案係台灣台北地方法院執行之事件，與原法院之執行事件執
    行名義及標的並非相同，上訴人就被上訴人對原法院之執行
    分配表所為之聲明異議仍應為反對陳述與否，蓋其究否為反
    對陳述，關乎被上訴人得否提起分配表異議之訴，是必待為
    反對與否確定後，始得判斷被上訴人提起分配表異議之訴是
    否逾期，是尚難以被上訴人知悉其必為反對陳述，置其何時
    為反對陳述於不論，即遽認被上訴人逾期起訴。本件被上訴
    人於95年2月14日接獲原法院執行通知他債權人及債務人不
    為同意更正分配表後，依前揭說明，應自受執行法院通知有
    反對陳述之日起算，其於10日內即95年2月22日提起本訴，
    自尚未逾起訴期限，是上訴人此之抗辯尚非可採，被上訴人
    提起本件分配表異議之訴應屬合法，核先說明。
乙、實體方面：
一、本件被上訴人主張：上訴人乙○○○係上訴人怡弘興業公司
    （下稱怡弘公司）法定代理人甲○○之母，且該公司之董事
    全屬血親關係，為家族公司。乙○○○積欠伊債務，為脫免
    責任，由怡弘公司佯以股東增資新台幣（下同）1000萬元方
    式，而與乙○○○於民國90年11月1日通謀虛偽成立不動產
    買賣契約，購買乙○○○所有坐落基隆市○○區○○段二小
    段1、2、3及4地號所有權應有部分各10000分之1040，及其
    上99建號即門牌號碼基隆市仁二號233號2樓所有權全部連同
    共同使用部分即186建號所有權應有部分10000分之1154（下
    稱系爭不動產），並約定如乙○○○違反契約時，怡弘公司
    得解除契約並請求乙○○○加倍返還已付價金，並以系爭不
    動產設定第3順位本金最高限額2000萬元之抵押權。因伊於
    90年12月26日對系爭不動產予以假扣押，怡弘公司遂主張乙
    ○○○無法依約辦理過戶，經解除契約後，乙○○○應加倍
    返還全部價款，聲請原法院以94年度拍字第30號裁定准予拍
    賣系爭不動產，並以原法院94年度執字第1341號事件為強制
    執行，伊對系爭不動產聲請強制執行事件則與原法院94年度
    執字第1341號執行事件併案處理，而怡弘公司主張對乙○○
    ○有2000萬元及其中1000萬元自91年2月2日起算利息之債權
    ，致伊減少分配金額，依強制執行法第39條規定聲明異議後
    ，怡弘公司為反對之陳述，為此依強制執行法第41條規定提
    起本訴，並引用在臺灣臺北地方法院94年度重訴字第1523號
    事件所為之主張，而該案業經認定怡弘公司與乙○○○間就
    系爭不動產之買賣契約係通謀虛偽而無效確定，於本件自應
    有爭點效之適用，為此請求判決：(一)確認怡弘公司與乙○○
    ○就系爭不動產所有權全部，經基隆市信義地政事務所於民
    國90年11月5日收件登記字號90年基信字第017204號所登記
    本金最高限額2000萬元抵押權設定契約所擔保之債權不存在
    。(二)原法院94年度執字第1341號拍賣抵押物強制執行事件之
    民國95年1月11日強制執行金額計算書分配表次序一及次序
    七，怡弘公司受分配金額17萬5900元及1677萬6179元，應予
    剔除（原審准被上訴人之請求）。答辯聲明：駁回對造之上
    訴。
二、上訴人則以：程序上被上訴人逾期始提起本件分配表異議之
    訴，其訴不合法，應予駁回。實體方面：乙○○○固係怡弘
    公司法定代理人甲○○之母，惟怡弘公司係眾人集資設立，
    具獨立之法人格，且確曾給付系爭不動產買賣價金與乙○○
    ○，並設定抵押權，且經原法院於94年 1月24日以94年度拍
    字第30號裁定准予拍賣確定，不容被上訴人任意否認，怡弘
    公司與乙○○○之買賣契約固經最高法院駁回伊上訴而確定
    ，但伊業已提起再審之訴，伊二人間確有買賣系爭不動產之
    事實，並非虛偽。上訴聲明：(一)原判決廢棄。(二)被上訴人在
    第一審之訴駁回。
三、按除表現主文之訴訟標的外，法院於判決理由中就訴訟標的
    以外之重要爭點，本於當事人辯論之結果已為判斷時，除顯
    然違背法令或當事人已提出新訴訟資料，足以推翻原判斷或
    有顯失公平之情形外，於同一當事人就該重要爭點所提起之
    訴訟中，法院及當事人就該已經法院判斷之重要爭點法律關
    係，皆不得為任何相反之判斷或主張，始符民事訴訟法上之
    誠信原則。（最高法院著有88年台上字第557號、95年度台
    上字第1574號判決意旨參照）。經查本件於原審時，被上訴
    人即因兩造當事人間另有臺灣臺北地方法院法院94年度重訴
    字第1523號事件繫屬中，其訴訟之法律關亦係確定兩造間系
    爭不動產所擔保之抵押債權不存在而提起之分配表異議之訴
    ，乃聲請停止本件之訴訟程序，嗣臺灣臺北地方法院94年度
    重訴字第1523 號事件判決怡弘公司與乙○○○間就系爭不
    動產之買賣契約係屬虛偽無效，而判決被上訴人勝訴，上訴
    人上訴後，經本院以96年度重上字第49號民事判決駁回上訴
    人之上訴，上訴人再上訴最高法院後，亦經最高法院以96年
    度台上字第1994號裁定駁回渠等之上訴在案，有本院及最高
    法院裁定可稽（見本院卷第38、84頁）。上訴人間就系爭不
    動產之買賣契約既經認定係屬通謀虛偽而無效確定，該確定
    判決既無顯然違背法令、顯失公平，上訴人復未提出新訴訟
    資料，足以推翻原判斷之情形，依前揭說明，本院自不得為
    相反之認定。至上訴人雖以其業提起再審之訴，惟其再審之
    訴尚未確定，亦不足認定本院96年度重上字第49號確定判決
    有何顯然違背法令，是上訴人提起再審之訴，亦不足以推翻
    前案之判斷。是本件仍認上訴人間就系爭不動產之買賣契約
    係虛偽。
四、再按表意人與相對人通謀而為虛偽意思表示者，其意思表示
    無效，民法第87條第1項前段定有明文。系爭不動產買賣契
    約係由怡弘公司與乙○○○通謀所為之虛偽意思表示，依民
    法第87條第1項規定，應屬無效，則怡弘興業公司依該契約
    對乙○○○所生之違約金債權2000萬元亦屬無效。從而，被
    上訴人請求確認上訴人間就系爭不動產所為之抵押權登記所
    擔保之債權不存在，並請求將怡弘公司依據該違約金債權，
    於原法院94年度執字第1341號95年1月11日分配表所列次序1
    及次序7之受分配金額17萬5900元、1677萬6179元予以剔除
    ，即屬正當，應予准許。原審判命前揭分配表中上訴人怡弘
    公司分配之金額應予剔除，於法並無不合。上訴意旨指摘原
    判決不當，求予廢棄改判，為無理由，應予駁回。
五、末按法院所為許可拍賣抵押物之裁定，並無既判力，上訴人
    於聲請法院拍賣抵押物，經法院裁定准許後，被上訴人仍就
    原債權更行提起本件訴訟，不能謂欠缺權利保護要件（最高
    法院67年台上字第4046號判例參照）。本件怡弘公司抗辯系
    爭抵押權擔保之債權業經原法院以94年度拍字第30號民事裁
    定確定云云。然上開裁定對於抵押債務人乙○○○並無既判
    力，對於被上訴人更無拘束之效力，怡弘公司此部分之辯解
    自無可採，附此說明。又兩造其餘之攻擊或防禦方法及未經
    援用之證據，經本院斟酌後，認為均不足以影響本判決之結
    果，自無逐一詳予論駁之必要，併此敘明。
六、據上論結，本件上訴為無理由，依民事訴訟法第449條第1項
    、第78條、第85條第1項前段，判決如主文。
中　　華　　民　　國　　96　　年　　11　　月　　27　　日
　　　　　　　　　民事第七庭
                        審判長法　官  鄭三源
　　　　　　　　　　　        法　官  王聖惠
　　　　　　　　　　　        法　官  周美月
正本係照原本作成。
如不服本判決，應於收受送達後20日內向本院提出上訴書狀，其
未表明上訴理由者，應於提出上訴後20日內向本院補提理由書狀
（均須按他造當事人之人數附繕本）上訴時應提出委任律師或具
有律師資格之人之委任狀；委任有律師資格者，另應附具律師資
格證書及釋明委任人與受任人有民事訴訟法第466條之1第1項但
書或第2項（詳附註）所定關係之釋明文書影本。
中　　華　　民　　國　　96　　年　　11　　月　　27　　日
　　　　　　　　　　　　　　　書記官  李華安
附註：
民事訴訟法第466條之1（第1項、第2項）：
對於第二審判決上訴，上訴人應委任律師為訴訟代理人。但上訴
人或其他法定代理人具有律師資格者，不在此限。
上訴人之配偶、三親等內之血親、二親等內之姻親，或上訴人為
法人、中央或地方機關時，其所屬專任人員具有律師資格並經法
院認為適當者，亦得為第三審訴訟代理人。
